臺灣彰化地方法院刑事判決　　　　　　　95年度訴字第1099號
公　訴　人　　臺灣彰化地方法院檢察署檢察官
被　　　告　　甲○○
選任辯護人　　張崇哲律師
　　　　　　　江彗鈴律師
被　　　告　　戊○○
選任辯護人　　黃鼎鈞律師
上列被告等因妨害自由等案件，經檢察官提起公訴（94年度偵字
第7463號、95年度偵字第5172號），本院判決如下：
    主  文
甲○○共同犯私行拘禁罪，累犯，處有期徒刑貳年。
戊○○共同犯私行拘禁罪，處有期徒刑壹年陸月
    事  實
一、甲○○民國九十二年間，曾因違反區域計畫法案件，經本院
    判處有期徒刑六月，如易科罰金以三百元折算一日確定，於
    九十三年二月五日易科罰金執行完畢。緣乙○○曾透過丁○○之介紹，多次向戊○○、丙○○二人借款，但均未如期清
    償，因而至九十四年五月底止，尚分別積欠戊○○新臺幣（
    下同）五百六十萬元、丙○○一百萬元，戊○○、丙○○遂
    於九十四年六月十四日委託甲○○代為處理其與乙○○間之
    財務關係。甲○○接受委託後，竟仍不知悔改，與戊○○及
    其餘五、六名姓名、年籍均不詳之成年男子，基於私行拘禁
    之犯意聯絡，及以脅迫使人行無義務之事之概括犯意聯絡，
    先由戊○○於九十四年六月二十日中午，利用乙○○持支票
    到臺中市找丁○○幫忙找人調借現金之機會，向乙○○、丁○○謊稱甲○○有資金可以借貸，使乙○○、丁○○二人不
    疑有他，與戊○○一起搭乘丙○○所駕之自小客車，前往彰
    化縣二林鎮。同日十五時許抵達甲○○所指示之彰化縣二林
    鎮○○路柳子溝二號橋前時，戊○○即帶乙○○下車交由甲○○等人，隨即由甲○○等人將乙○○帶上其所駕車輛，將
    乙○○載往彰化縣二林鎮郊區一處工寮，然後由甲○○安排
    上開五、六位成年男子看管、私行拘禁乙○○，期間渠等並
    以乙○○若不還錢，就會死的很難看等脅迫言詞，強索乙○○積欠戊○○、丙○○二人之債務。戊○○返回丙○○所駕
    車輛後與丙○○、丁○○欲返回臺中市○○○○道一號高速
    公路溪湖路段途中，甲○○撥打電話給戊○○，叫戊○○將
    丁○○帶回二林鎮，戊○○即叫丙○○駕車搭載丁○○於同
    日十六時許折返回上開工寮與甲○○等人會合。而甲○○等
    人、戊○○明知丁○○並無義務擔任乙○○之保證人，乙○○亦無就現存債務另立本票，另外負擔票據債務之義務，竟
    仍以「妳趕快簽一簽，好趕快回家帶小孩，我們有的是時間
    」、「如果妳不簽，我們只有在這邊等」等脅迫口氣，要求
    乙○○、丁○○二人共同簽發本票予戊○○、丙○○，致使
    乙○○、丁○○心生恐懼，而同意甲○○、戊○○之要求，
    於九十四年六月二十日十六時許，前往二林鎮○○路○段五
    ０二號之陳淑娥所經營「國棟代書事務所」處，簽發本票二
    張（分別為票號：二二三一０五、金額：五百六十萬元、發
    票人：乙○○、丁○○，票號：二二三一０六、金額一百萬
    元，發票人：乙○○、丁○○），交予甲○○、戊○○，而
    使陳葦菱、丁○○行無義務之事。
二、案經被害人丁○○訴由彰化縣警察局二林分局報告臺灣彰化
    地方法院檢察署檢察官偵查起訴。
    理  由
一、訊據被告甲○○對於上開犯罪事實坦承不諱，惟辯稱被告戊○○僅委託其向證人乙○○追討債務，與其並無共同之犯意
    聯絡，且證人乙○○積欠被告戊○○之五百六十萬元債務中
    ，其亦有五十萬元之債權云云；被告戊○○則矢口否認有何
    共同私行拘禁證人乙○○，及脅迫證人乙○○、丁○○簽發
    本票之犯行，辯稱：當天前往彰化縣二林鎮係幫忙證人乙○○找被告甲○○調現金，被告甲○○係受其委託幫忙追討債
    務，其委託時有交代被告甲○○不能有任何暴力恐嚇行為，
    且被告甲○○亦透過其借款五十萬元予證人乙○○，其不知
    情被告甲○○將證人乙○○帶往上開工寮，被告甲○○在上
    開工寮內有否對證人乙○○、丁○○出言脅迫，純係被告甲○○個人自主行為，上開本票二紙，亦係證人乙○○、丁○○自願簽發云云。
二、查被告甲○○坦承事實欄所載私行拘禁及強制犯行係其所為
    ，經核與證人乙○○、丁○○、丙○○、陳淑娥證述之情節
    大致相符，並有委託書二紙、本票二張（分別為票號：二二
    三一０五、金額：五百六十萬元、發票人：乙○○、丁○○
    ；票號：二二三一０六、金額一百萬元，發票人：乙○○、
    丁○○）、台中市警察局第六分局受理刑事案件報案三聯單
    附卷可稽，此部分事證已明。
三、被告戊○○雖以上詞置辯，惟查：
（一）被告戊○○上開犯行業據證人丁○○於警詢時證稱：（問
      ：當日發生經過請詳述？）「當日（九十四年六月二十日
      ）我與戊○○、丙○○等三人會同債務人乙○○總共四人
      ，開車到彰化縣二林鎮，打算拿乙○○開具的支票去換現
      金來還給我們三人，但是剛進入二林鎮，有一部白色自小
      客車已經停在路旁等著我們，我們的車（丙○○駕駛）剛
      停靠在它後面，立刻有另一部白色自小客車靠上來，將我
      們的車夾在中間，乙○○被叫下車後就由前車下來的兩名
      男子（其中一名為甲○○），甲○○就用手摟著乙○○的
      肩膀，邊走邊說：走、走、走來車上拿錢，三人就上了前
      車，前車立刻開走後，後車也緊跟著開走。我就問戊○○
      怎麼會這樣？盧回答說：我不想再拖下去了。我又問：那
      些是什麼人？盧回答說你放心啦、他們不會對她怎麼樣只
      是要逼她還錢而已。我們三人就開車要回台中，到高速公
      路上戊○○接到電話要我們返回，我們就又回到二林鎮，
      到一處加油站時就有車子來帶路，將我們帶到一處工寮（
      地點不詳），當時乙○○及六、七名男子在場，甲○○就
      一直叫乙○○還錢，期間甲○○私底下將我叫到旁邊幾次
      ，前幾次都是叫我勸乙○○還錢，後面幾次就叫我要當乙○○的保證人與她一起簽下本票，我不願意但是甲○○說
      ：你趕快簽一簽好趕快回家帶小孩，我們有的是時間、如
      果你不簽我們只有在這裡等、我們這樣都是合法的，也沒
      有對你動手、也沒拿槍押你，我因心裏害怕只好答應他們
      簽本票；接著就開車到事務所簽本票了」等語（見臺灣彰
      化地方法院檢察署九十四年偵字第七四六三號偵查卷宗第
      二十五頁、第二十六頁）；於偵查中證稱：（問：後來為
      何叫妳也簽本票？）「因戊○○說要我先生把退休金拿出
      來還錢」（見上開偵查卷宗第五十三頁）；於本院審理時
      證稱：（問：妳在代書簽本票時，戊○○有無表示你可以
      不用簽？）「她有問我你是不是真的要簽，你知不知道這
      件事情的嚴重性，我說如果我不簽妳們可以讓我走，我就
      不簽。然後戊○○沒有講話」（見本院卷第七十三頁）；
      （問：當時妳有認為戊○○她的方式是什麼？）「就是討
      債公司，一群我們看了就會害怕的男人，除了甲○○外還
      有五、六人，甲○○雖然沒有口出惡言，但他身旁的人講
      話都很兇」（見本院卷第七十四頁）；（問：乙○○如何
      過去甲○○那邊的？）「戊○○開完門後，戊○○說來陳
      小姐我們下車了，戊○○是把乙○○帶到甲○○那邊，是
      甲○○跟他身邊一個男生把乙○○帶上車」（見本院卷第
      七十五頁）；（問：對於乙○○被甲○○等人帶走，在回
      程車上戊○○有無做任何說法？）「在回程車上，我有問
      戊○○怎麼回事，戊○○情緒有點失控，她說不想再等，
      想用自己的方法解決」；（問：你曾供稱在工寮甲○○跟
      他身旁的人跟我講了一段時間後，戊○○有進來叫乙○○
      還錢，是否屬實？）「有。戊○○有進來叫乙○○還錢，
      戊○○也有跟我說她要我先生的退休金」等語（見本院卷
      第七十六頁）。經核與證人乙○○於偵查中證稱：（問：
      當天是戊○○主動約你在台中見面？）「是，時間地點都
      是她訂的」；（問：當時她約你見面何事？）「她說有個
      親戚可以借錢給我，以便我清償欠她的債務。雖然我告訴
      她我手中的支票曾有退票紀錄，但戊○○告訴我對方主要
      是對人不對票，只要我在票後背書即可。當時我本來也告
      訴戊○○我將票交給她就好，但她堅持我必須出面，因此
      專程從屏東上來」；（問：到二林後為何未與丁○○一起
      回台中？）「當天戊○○下車後叫我也下車，帶我到前方
      的車子上，一上車該車就開走了，戊○○並未隨同前往」
      ；（問：當天在車上對方如何與妳處理？）「他們載我在
      田野中，告訴我戊○○委託他處理債務，並說戊○○是她
      姐姐，連他姐姐的錢也敢不還，恐嚇我若不還錢就會死的
      很難看，到時怎麼死都不知道，要我立即打電話找人帶錢
      來放人」（見上開偵查卷宗第一二二頁）；（問：當日甲○○如何要妳簽立本票？）「他說他們有很多時間，該處
      也有地方可以住，可以和我慢慢耗，一直要我簽立本票」
      等語（見上開偵查卷宗第一三一頁），證述之情節相符，
      由證人丁○○、乙○○上開證詞觀之，被告戊○○與被告
      甲○○間就上開私行拘禁證人乙○○，及脅迫證人乙○○
      、丁○○簽發本票之犯行，均有犯意聯絡及行為分擔甚為
      明確。
（二）被告戊○○固辯稱：被告甲○○亦透過其借款五十萬元予
      證人乙○○云云；被告甲○○亦附和其詞，辯稱其對證人
      乙○○亦有五十萬元債權云云。惟查，被告戊○○於偵查
      中既陳稱：（問：甲○○是否為乙○○之債權人？）「應
      該不是」等語。且證人乙○○於偵查中亦明確證稱（問：
      是否向甲○○借錢？）「沒有，我又不認識他」等語（均
      見上開偵查卷宗第一四六頁），其上開所辯已難信為真實
      。再對照被告戊○○委託被告甲○○處理其與證人乙○○
      間財務關係之委託書金額係載為五百六十萬元（見上開偵
      查卷宗第三十八頁），由上開客觀證據觀之，果如其所稱
      上開五百六十萬債權，其中五十萬元債權屬被告甲○○所
      有，被告戊○○豈有就非屬自己權利之五十萬元債權，一
      併委託予實際債權人被告甲○○，而由被告甲○○代為催
      討之理，是被告甲○○上開所辯，無非係為被告戊○○推
      諉責任之詞，不足採信，被告戊○○所辯：被告甲○○在
      工寮內有否對證人乙○○、丁○○出言脅迫，純係被告甲○○個人自主行為云云，亦顯非事實。
（三）關於被告戊○○辯稱：上開本票二紙，係證人乙○○、丁○○自願簽發乙節，業據證人乙○○、丁○○證述並非事
      實，已如上述。且由被告戊○○於證人丁○○簽發上開本
      票後，旋於九十四年七月五日向臺灣臺中地方法院聲請裁
      定准予強制執行（見上開偵查卷宗第四十一頁），被告戊○○並於本院自承：曾聲請查封證人丁○○財產（見本院
      卷第八十六頁）。足認被告戊○○確有要求證人丁○○擔
      保證人乙○○所欠債務之意思甚明，是其所辯：證人丁○○要簽本票時，其還對證人丁○○說可以不用簽云云，顯
      屬虛妄。綜上，被告戊○○上開所辯，均顯係卸責之詞，
      不足採信，其如事實欄所載私行拘禁及強制犯行，均洵堪
      認定，應依法論科。
二、核被告甲○○、戊○○所為，係犯刑法第三百零二條第一項
    之私行拘禁罪，及第三百零四條第一項之強制罪。被告等就
    上開犯行，互有犯意聯絡及行為分擔，共同實行犯罪之行為
    ，均為正犯。按刑法第二條第一項規定：行為後法律有變更
    者，適用行為時之法律。但行為後之法律有利於行為人者，
    適用最有利於行為人之法律。被告行為後，刑法第五十六條
    連續犯之規定，業於九十四年二月二日修正公布刪除，並於
    九十五年七月一日施行。因行為後刑法業已刪除連續犯之規
    定，此刪除雖非犯罪構成要件之變更，但顯已影響行為人刑
    罰之法律效果，自屬法律有變更，比較新、舊法結果，仍應
    適用較有利於被告之行為時法律，即修正前刑法之規定論以
    連續犯。被告等上開脅迫證人乙○○、丁○○簽立本票，使
    人行無義務之事犯行，時間緊接、所犯又係構成要件相同之
    罪名，顯係基於概括犯意反覆為之，應依修正前刑法第五十
    六條之規定論以連續犯，並加重其刑。又被告等私行拘禁證
    人乙○○之目的，係為強迫證人丁○○、乙○○簽發本票，
    是其所犯私行拘禁罪、強制罪二罪間，有方法、目的之牽連
    關係，雖修正後刑法已刪除牽連犯之規定，然修正前刑法第
    五十五條之規定較有利於被告，依刑法第二條第一項前段規
    定，應適用修正前刑法第五十五條從一重論以私行拘禁罪一
    罪，公訴人認被告等所犯此二項罪名，應分論併罰，尚有誤
    會，併此敘明。查被告甲○○有如事實欄所載之犯罪紀錄，
    有臺灣高等法院被告全國前案記錄表一份在卷可稽，其於五
    年內再犯本件有期徒刑以上之罪，為累犯。而刑法第四十七
    條關於累犯之規定，由「受有期徒刑之執行完畢，或受無期
    徒刑或有期徒刑一部之執行而赦免後，五年以內再犯有期徒
    刑以上之罪者，為累犯，加重本刑至二分之一」。修正為「
    受徒刑之執行完畢，或一部之執行而赦免後，五年以內故意
    再犯有期徒刑以上之罪者，為累犯，加重本刑至二分之一。
    第九十八條第二項關於因強制工作而免其刑之執行者，於受
    強制工作處分之執行完畢或一部之執行而免除後，五年以內
    故意再犯有期徒刑以上之罪者，以累犯論」。本件被告甲○○所犯私行拘禁罪及強制罪，係故意再犯有期徒刑以上之罪
    ，經比較新、舊法結果，並無有利或不利之情形，爰依修正
    前刑法第四十七條規定加重其刑。爰審酌被告等犯罪之動機
    、方法、手段、參與犯罪之程度、品行、智識程度，暨被告
    戊○○犯後矢口否認犯行，且飾辭狡辯、毫無悔意等一切情
    狀，分別量處如主文所示之刑。末查刑法第三百零二條第一
    項之罪，法定刑得科銀元三百元以下罰金；刑法三百零四條
    第一項之罪，法定刑得科銀元三百元以下罰金，依修正後刑
    法施行法增訂第一條之一：「中華民國九十四年一月七日刑
    法修正施行後，刑法分則編所定罰金之貨幣單位為新臺幣。
    九十四年一月七日刑法修正時，刑法分則編未修正之條文定
    有罰金者，自九十四年一月七日刑法修正施行後，就其所定
    數額提高為三十倍。但七十二年六月二十六日至九十四年一
    月七日新增或修正之條文，就其所定數額提高為三倍」，及
    刑法第三十三條第五款修正為：「主刑之種類如下：五、罰
    金：新臺幣一千元以上，以百元計算之」等規定觀之，依修
    正後之法律，上開罪名所得科處之罰金刑最低為新臺幣一千
    元，然依被告行為時之刑罰法律，即罰金罰鍰提高標準條例
    第一條前段規定之提高倍數十倍及修正前刑法第三十三條第
    五款規定之罰金最低額一元計算，則前揭罪名所得最低額為
    銀元十元，若換算為新臺幣，最低額僅為新臺幣三十元。因
    此，比較上述修正前、後之刑罰法律，自以被告行為時關於
    科處罰金刑之法律較有利於被告，自應適用刑法修正前之規
    定，附此敘明。
據上論斷，應依刑事訴訟法第二百九十九條第一項前段，刑法第
二條第一項前段、第二十八條、第三百零二條第一項、第三百零
四條第一項，修正前刑法第四十七條、第五十六條、第五十五條
，罰金罰鍰提高標準條例第一條前段，判決如主文。
本案經檢察官劉世豪到庭執行職務。
中　　華　　民　　國　　96　　年　　1　　月　　25 　　日
                  刑事第七庭      審判長法官   李進清
                                        法官   紀佳良
                                        法官   王昌鑫
以上正本證明與原本無異。
如不服本判決，應於判決送達後十日內向本院提出上訴狀 (須附
繕本 )。
告訴人或被害人對於判決如有不服具備理由請求檢察官上訴者，
其上訴期間之計算係以檢察官收受判決正本之日期為準。
中　　華　　民　　國　　96　　年　　1　　月　　29 　　日
                                      書記官   陳文俊
附錄本案論罪科刑法條全文：
中華民國刑法第302條
（剝奪他人行動自由罪）
私行拘禁或以其他非法方法，剝奪人之行動自由者，處 5 年以下
有期徒刑、拘役或 3 百元以下罰金。
因而致人於死者，處無期徒刑或 7 年以上有期徒刑，致重傷者，
處 3 年以上十年以下有期徒刑。
第 1 項之未遂犯罰之。
中華民國刑法第304條
（強制罪）
以強暴、脅迫使人行無義務之事或妨害人行使權利者，處 3 年以
下有期徒刑、拘役或 3 百元以下罰金。
前項之未遂犯罰之。
